臺灣板橋地方法院刑事判決　　　　　　　94年度訴字第1498號
公　訴　人　臺灣板橋地方法院檢察署檢察官
被　　　告　甲○○
指定辯護人　本院公設辯護人丙○○
上列被告因重傷害等案件，經檢察官提起公訴（九十四年度偵字
第六九四０號），本院判決如下：
    主  文
甲○○未經許可持有刀械，處有期徒刑參月。扣案之武士刀壹把
沒收，並應於刑之執行完畢或赦免後，令入相當處所，施以監護
參年；又使人受重傷，未遂，處有期徒刑壹年伍月，扣案之武士
刀壹把沒收，並應於刑之執行完畢或赦免後，令入相當處所，施
以監護參年。應執行有期徒刑壹年陸月。扣案之武士刀壹把沒收
，並應於刑之執行完畢或赦免後，令入相當處所，施以監護參年
。
    事  實
一、甲○○罹患「精神病性疾患」，疑似精神分裂症之精神疾病
    ，呈現明顯思考形式障礙，對外界事務之理會與判斷已有障
    礙，係精神耗弱之人。明知武士刀為槍砲彈藥刀械管制條例
    第四條第一項第三款所稱之刀械，非經主管機關許可不得持
    有，竟仍基於持有武士刀之故意，於民國九十二年七、八月
    間（起訴書誤載為七十餘年間），將其父親陳明藤過世後所
    遺留之全長約一百公分、刀刃長約七十公分具有殺傷力之武
    士刀一把，置於臺北縣板橋市○○街五十一號住處冰箱上方
    ，未經許可而持有之。甲○○復明知上開武士刀極為銳利，
    且手部為人體極脆弱之部分，持武士刀傷害該部位將招致喪
    失行動自如之結果，詎甲○○於九十四年四月二十日晚上十
    時許，在上開臺北縣板橋市○○街五十一號住處，因乙○○
    見甲○○手持武士刀，具有攻擊性，而撥打電話報警處理時
    ，甲○○竟基於使人受重傷害之故意，持前揭武士刀，朝乙
    ○○持電話筒之左手，由上往下砍擊，且持續砍擊數刀，致
    乙○○受有右腿、左臂及左手多處切割傷、左手第二、三掌
    骨骨折併伸肌腱斷裂及第四、五指完全截斷之傷害，經送醫
    急救並住院治療後，左手掌機能雖未完全喪失效用，但仍留
    有左手第二、三掌指關節僵硬及第四、五指肌腱沾黏致活動
    障礙，左手抓握力量減弱而無法從事精細動作之傷害而達重
    傷害未遂。嗣經警據報前往現場，並扣得前揭武士刀一把。
二、案經臺北縣政府警察局板橋分局報請暨乙○○告訴臺灣板橋
    地方法院檢察署檢察官偵查起訴。
    理  由
一、訊據被告甲○○固坦承於九十二年七、八月間開始持有上揭
    武士刀，並於上揭時、地持武士刀砍擊乙○○之事實不諱，
    惟矢口否認有何重傷害之犯行，辯稱：案發當日是因為與乙
    ○○對話時遭其刺激，一時情緒失控，才順手拿起武士刀砍
    擊乙○○，伊沒有要重傷害乙○○的意思云云。本院公設辯
    護人丙○○則為被告乙○○辯護稱：被告甲○○與被害人乙
    ○○間並無仇恨，當時與乙○○亦無衝突產生，會發生此情
    形純屬意外，被告並無重傷害之故意；且被害人乙○○之傷
    勢尚未達重傷害之程度；另被告案發時之精神狀況已達耗弱
    之程度；且依本案查獲時之情狀，被告符合自首之要件等語
    。經查：
（一）按被告以外之人於審判外之陳述，雖不符合前四條之規定
      ，而經當事人於審判程序同意做為證據，法院審酌該言詞
      陳述或書面陳述做成時之情況，認為適當者亦得為證據。
      當事人、代理人或辯護人於法院調查證據時，知有第一百
      五十九條第一項不得為證據之情形，而未於言詞辯論終結
      前聲明異議者，視為有前條之同意，刑事訴訟法第一百五
      十九條之五定有明文。查證人蔡金郎、陳秀卿於警詢中之
      陳述，雖為被告以外之人於審判外陳述，本院審酌上開證
      人為被告之妹婿、妹妹，雙方並無怨隙，僅為單純陳述案
      發，如以之作為證據尚屬適當，是依刑事訴訟法該條之規
      定，渠等於警、偵訊中之陳述即得作為證據，合先敘明。
（二）被告如何手持殺傷力之武士刀砍擊被害人乙○○之右腿、
      左臂及左手等情，業據被告於警詢、偵訊及本院審理時自
      承在卷，核與證人乙○○於偵查及本院審理時證述情節（
      詳臺灣板橋地方法院檢察署九十四年度偵字第六九四０號
      卷第六十一頁、第六十二頁及本院卷第七十一頁至第七十
      三頁），及證人蔡金郎、陳淑卿於警詢證稱情節相符（詳
      前開偵查卷第十三至十四頁、第十五至十七頁）。而被害
      人乙○○於九十四年四月二十日至醫院就診時，有右腿、
      左臂及左手多處切割傷、左手第二、三掌骨骨折併伸肌腱
      斷裂及第四、五指完全截斷之傷勢，亦有亞東紀念醫院九
      十四年四月二十日出具之診斷證明書、亞東紀念醫院九十
      四年五月十三日亞歷字第０九四六四一０二三三號函（詳
      前開偵查卷第二十四頁、五十九頁）、財團法人長庚紀念
      醫院林口分院九十四年四月二十二日出具之診斷證明書（
      詳前開偵查卷第四十六頁）、財團法人長庚紀念醫院分別
      於九十四年六月二十七日、九十四年十月二十七日以（九
      四）長庚院法字第０五二二號函、（九四）長庚院法字第
      一００六號函（詳前開偵查卷第六十八頁、本院卷第六十
      五頁）各一份在卷可佐，並有現場照片影本八幀附卷及武
      士刀一把扣案可資佐證，被告前開自白查與事實相符，堪
      予採信。又上開扣案之武士刀一把，經臺北縣政府警察局
      鑑驗結果，係屬槍砲彈藥刀械管制條例所列管之刀械乙節
      ，有該局九十四年五月二十三日北縣警保字第０九四００
      六八０四九號函一紙附卷可按（詳前開偵查卷第七十一頁
      ），是被告持有槍砲彈藥刀械管制條例所列管之武士刀砍
      擊被害人乙○○，致乙○○受有上開傷勢之事實，洵堪認
      定。
（三）次按使人受重傷未遂與普通傷害之區別，應以行為人於加
      害時有無使人受重傷之故意為斷，即個案中有關重傷害犯
      意之有無，應斟酌相關事證，包括被害人受傷部位、所用
      凶器、攻擊力道及行為人攻擊當時之言行、表現及態度，
      依具體情形綜合判斷，最高法院七十七年台上字第四二四
      六號著有判決可資參照。查被告手持刀刃長達七十公分、
      已開鋒之武士刀利刃，朝被害人乙○○砍擊，顯見其早有
      重創被害人乙○○之意欲。另以此鋒利銳器朝人之手部、
      腿部砍擊，足以造成手部、腿部去肉斷骨，而受有重傷害
      之情形，復為一般人所明知。復參以被告持武士刀砍擊被
      害人，竟將被害人乙○○之左手第四、第五指完全截斷，
      並造成左手第二、三指骨折併伸肌腱斷裂，右腿、左臂、
      左手多處割傷，足見其用力甚猛。又被告於警詢中供稱：
      伊從乙○○側面部由上往下砍擊，第一刀砍下時乙○○有
      閃躲只砍到電話筒，嗣後又繼續向乙○○砍擊，砍擊很多
      刀，已不記得砍擊多少刀等語（詳前開偵查卷第十一頁）
      ，另被害人乙○○左手傷勢應非同一刀砍傷所造成，亦據
      前開財團法人長庚紀念醫院函覆明確，再由被害人乙○○
      分別於右腿、左臂及左手受有多處傷勢觀之，益證被告持
      武士刀朝被害人乙○○砍擊數刀甚明。末觀諸被害人乙○
      ○陳述被告攻擊當時講話聲音很大聲，情緒處於憤怒狀態
      等情，足堪認定被告有使人受重傷害之故意甚明。且被告
      之重傷害行為與被害人乙○○所受傷害間，有相當因果關
      係，亦屬灼然。是被告辯稱：並無重傷害之故意云云，顯
      不足採。
（四）綜上所述，本件事證明確，被告犯行洵堪認定，應依法論
      科。
二、核被告甲○○所為，係犯刑法第二百七十八條第三項、第一
    項使人受重傷未遂罪及槍砲彈藥刀械管制條例第十四條第三
    項未經許可持有刀械罪。公訴人雖認被告係犯刑法第二百七
    十八條第一項之重傷害既遂罪云云。惟按刑法第十條第四項
    第四款所稱毀敗一肢以上之機能，係指肢體因傷害之結果完
    全喪失其效用者而言，初不以驗斷時之狀況如何為標準，如
    經過相當之診治而能回復原狀，或雖不能回復原狀而僅祇減
    衰其效用者，仍不得謂為該款之重傷，最高法院二十八年度
    第一０九八號著有判例可稽。查被害人乙○○因被告之重傷
    害行為，受有如事實欄所載之傷勢，經評估無法完全治癒，
    將遺有左手抓握力量減弱且無法從事精細動作，有前開財團
    法人長庚紀念醫院之回函一紙在卷可按，另被害人乙○○左
    手可以高舉，亦可手握杯子乙節，亦經本院當庭勘驗屬實，
    亦有本院九十四年十月二十八日審判筆錄一份附卷可佐，揆
    諸前揭判例意旨，被害人乙○○之傷勢，尚難謂已達於刑法
    第十條第四項第四款所指之重傷，故僅屬未遂之程度，公訴
    人所認，容有誤會。而被告基於使人受重傷之犯意，實施犯
    罪，惟未生重傷害之結果，乃未遂犯，爰依刑法第二十六條
    前段規定，減輕其刑。又被告經本院送請亞東紀念醫院鑑定
    被告行為時之精神狀況，認被告之精神臨床診斷為「精神病
    性疾患」，疑似精神分裂症，被告於鑑定過程中呈現態度防
    衛，會談中，雖對精神病症狀如幻覺、幻想等，均快速否認
    ，但呈現明顯思考形式障礙，對外界事物之理會與判斷已有
    障礙，故推定案發當時，被告受其精神病性疾患之影響，其
    判斷力有所減損，當時之精神狀態，至少已達精神耗弱之程
    度，有該院九十四年九月二十六日出具之精神鑑定報告書一
    份存卷可按，是被告為本件犯行時，既在精神耗弱之情況下
    ，依刑法第十九條第二項之規定，應減輕其刑，並就使人受
    重傷未遂部分依同法第七十條之規定遞減其刑。再按未經許
    可持有槍砲，一經持有即成立犯罪，至其持有之繼續乃行為
    之繼續，俟持有行為終了為止，僅屬一個持有行為，若以之
    犯他罪，兩罪間之關係如何，應視開始持有之原因為斷，如
    早已非法持有槍砲，後另起意犯罪，或意圖犯甲罪而持有槍
    砲，卻持以犯乙罪，均應以數罪併罰論處，必因意圖犯某罪
    而持有槍、彈，後果以之犯該罪，兩罪間始有牽連犯之適用
    ，此有最高法院九十年台上字第一０三五號判決意旨可資參
    照。查被告係因父親過世，始持有父親所遺留之武士刀，嗣
??因見被害人乙○○撥打電話報警，乃持前揭武士刀砍擊被害
??人，已如前述，足見其持有上開武士刀之初並無預見日後作
??為重傷害之用，是其所犯之未經許可持有刀械罪及使人受重
??傷未遂罪二罪間，犯意各別，行為互殊，應分論併罰，公訴
    人認二罪係方法、結果之牽連關係，亦有誤會。至辯護人另
    稱被告應有自首之適用一節，然按刑法第六十二條前段所定
    自首係以對於未發覺之犯罪，在有偵查犯罪職權之公務員知
    悉犯罪事實及犯人之前，向職司犯罪偵查之公務員坦承犯行
??，並接受法院之裁判而言。苟職司犯罪偵查之公務員已知悉
    犯罪事實及犯罪嫌疑人後，犯罪嫌疑人始向之坦承犯行者，
    為自白，而非自首。查證人即案發後立即到現場處理之臺北
    縣政府警察局板橋分局沙崙派出所警員李俊享到庭具結證稱
    ：伊至現場處理時，先由被告之妹婿蔡金郎告知案發情形，
    並帶同瞭解現場後，才與被告接觸，此時被告向伊坦承犯行
    等語（詳本院卷第七十八頁至七十九頁），足見本件係證人
    李俊享已知悉犯罪事實及犯人之後，被告始向之坦承犯行，
    是被告所為，自與自首之要件不符。爰審酌被告並無前科，
    有臺灣高等法院被告前案紀錄表一紙附卷可按，素行尚佳、
    另觀之刀械係屬高度危險之物品，非經主管機關許可不得擅
    自持有，以維社會大眾安全，被告持有前開刀械，且未繳交
    治安機關，嚴重危害社會安全，影響社會治安甚鉅、又被害
    人係被告之妹婿，僅因被害人欲撥打電話報警，被告即持武
    士刀砍擊被害人，惡性非輕，對被害人所生損害甚鉅暨被害
    人所受傷勢之程度等一切情狀，分別判處如主文所示之刑，
    並定其應執行之刑，以示懲儆。又本院斟酌被告罹患「精神
    病性疾患」，疑似精神分裂症之精神疾病，呈現明顯思考形
    式障礙，對外界事務之理會與判斷已有障礙，亞東紀念醫院
??對其進行精神鑑定，強烈建議應立即接受精神醫療之評估與
    治療，有上開精神鑑定報告書一份附卷可查，為使被告能接
??受妥適之治療與監護，並避免其再度造成其本人及社會之危
??險，且依其所犯情節認有加以追蹤觀察之必要，併依刑法第
    八十七條第二項之規定，宣告於刑之執行完畢或赦免後，令
    入相當處所施以監護三年。至扣案之武士刀一把，係屬違禁
    物，且係被告所有供犯使人受重傷害未遂罪所用之物，業據
    其供明在卷，應依刑法第三十八條第一項第一款、第二款之
    規定沒收之。
據上論斷，應依刑事訴訟法第二百九十九條第一項前段，槍砲彈
藥刀械管制條例第十四條第三項、刑法第十一條前段、第二百七
十八條第三項、第一項、第二十六條前段、第十九條第二項、第
五十一條第五款、第三十八條第一項第一款、第二款、第八十七
條第二項、第三項，判決如主文。
本案經檢察官涂永欽到庭執行職務。
中　　華　　民　　國　　94　　年　　11　　月　　11　　日
                  刑事第十八庭  審判長法　官  李幼妃
                                      法  官  張紹省
                                      法  官  鄭燕璘
以上正本證明與原本無異
如不服本裁定應於送達後十日內向本院提出上訴狀
                                      書記官　陳秀慧
中　　華　　民　　國　　94　　年　　11　　月　　14　　日
附錄本案論罪科刑法條全文：
槍砲彈藥刀械管制條例第十四條第三項：
未經許可，持有或意圖販賣而陳列刀械者，處一年以下有期徒刑
、拘役或新臺幣五十萬元以下罰金。
刑法第二百七十八條：
使人受重傷者，處五年以上十二年以下有期徒刑。
犯前項之罪因而致人於死者，處無期徒刑或七年以上有期徒刑。
第一項之未遂犯罰之。
